臺灣桃園地方法院刑事判決　　　　　　　　91年度自字第15號
自　訴　人　己○○
　　　　　　丁○○
共　　　同
自訴代理人　林晉宏律師
　　　　　　陳傳中律師
被　　　告　乙○○
　　　　　　甲○○
上列被告因侵占等案件，經自訴人提起自訴及追加自訴，本院判
決如下：
    主  文
乙○○、甲○○被訴詐欺、偽造文書、業務侵占部分均無罪。
乙○○其餘被訴部分均自訴不受理。
    理  由
壹、無罪部分
一、自訴意旨略以：被告甲○○、乙○○於民國89年8 月間，以
    成立冠彤有限公司（下稱冠彤公司），並表示渠等各出資新
    臺幣（下同）1, 500,000元，公司資本額為7,000,000 元云
    云為由，邀自訴人2 人等入股，自訴人不疑有他，遂同意入
    股，其中自訴人己○○現金出資500,000 元，而自訴人丁○○係以機器作價出資1,000,000 元。詎被告2 人實際上並未
    出資，且公司成立之初，作為公司資本之股東所繳納之股款
    ，亦遭被告乙○○挪用，資金下落不明。亦即冠彤公司自始
    即無被告所稱之資本額，而根本無法正常營運，僅係被告詐
    騙自訴人資金之手段。另被告乙○○明知自訴人己○○所開
    立面額50萬元之支票，係作為繳納冠彤公司股款之用，應於
    收受該支票後，存入冠彤公司之帳戶內，詎其竟基於不法所
    有之意圖，逕將該紙支票以方苓苓帳戶之名義提示兌現，而
    將被告業務上所持有自訴人己○○擬繳納予公司之股款之金
    額，據為己有。此外，被告等於未召開股東會之情況下，擅
    自更改冠彤公司章程，自訴人於發現上揭不法情事後，乃要
    求被告說明，被告方於90年2 月召開股東會並自承甲○○確
    實未出資等情。因認被告2 人涉犯刑法第339 條第1 項之詐
    欺罪嫌、同法第210 條之偽造私文書罪嫌及同法第336 條第
    2 項之業務侵占罪嫌。
二、按犯罪事實應依證據認定之，無證據不得認定其犯罪事實；
    又不能證明被告犯罪者，應諭知無罪之判決，刑事訴訟法第
    154 條第2 項、第301 條第1 項分別定有明文；次按刑法第
    339 條第1 項詐欺罪之成立，以意圖為自己或第三人不法之
    所有，以詐術使人陷於錯誤，而將本人或第三人之物交付，
    各該行為及結果間須有因果關係為要件，若行為人所用方法
    ，不能認為是詐術，亦不致使人陷於錯誤，則不得遽以該罪
    相繩，此有最高法院46年度臺上字第260 號判例可資參照。
三、自訴人認被告涉犯前揭罪嫌，無非以證人庚○○之證述、證
    人戊○○之證述、冠彤公司章程、冠彤公司年度總負債表、
    冠彤公司現金流量表、冠彤公司股款收款明細、戶名方苓苓
    之新竹國際商業銀行帳號00000000000 號帳戶之存款存摺、
    戶名吳健鴻之新竹國際商業銀行帳號0000000000000 號帳戶
    之存款存摺暨89年8 月1 日至91年2 月之歷史查詢資料、戶
    名冠彤公司之華南銀行竹南分行甲存明細等，為其論據。
四、訊據被告乙○○固坦承其有擔任冠彤公司之執行董事，及將
    自訴人即股東己○○所開立繳納股款之支票，存入其妻妹方
    苓苓之帳戶，而未存入冠彤公司之帳戶，並於未召開股東會
    之情況下更改冠彤公司章程等情，惟堅決否認有何詐欺、業
    務侵占及偽造文書之犯行，辯稱：當初召集股東時，發起人
    是金立特有限公司經理丙○○，股東中僅戊○○、錢明煌是
    由伊招募，其餘股東除自訴人己○○係王俊雄介紹入股外，
    其餘都是丙○○招募，伊本身亦係丙○○招募，所有股東都
    是看到經理丙○○的規劃書才投資的，伊實際出資1,000,00
    0 元，因其個人信用不良，才由其母即被告甲○○掛名為負
    責人，伊未曾騙稱與被告甲○○各以1,500,000 元入股，實
    係因保留予宋緯倫之1 股，資金遲未到位，另劉岳林欲入股
    1 股因其父反對而作罷，加上顧全深本來投資2 股，但亦於
    89年11月6 日退股，空股共計4 股，股金不足2,000,000 元
    ，不得己才分列於伊與被告甲○○之名下，伊並未施用詐術
    ；又89年11月6 日該次變更章程，雖未召開股東會，但係因
    自訴人己○○臨時入股，而股東顧全深因個人經營公司發生
    變故而退股，另錢明煌因稅捐處來函稱其欠稅，不得擔任股
    東，因此改以錢明煌之妻劉銀香為股東，伊依事實向經濟部
    申請變更股東名冊，以保護自訴人己○○之投資權益；再者
    ，伊於85年5 月間因生意失敗，負債10,000,000餘元，嗣為
    重新經營貨運業，才於86年7 月間向方苓苓商借新竹國際商
    業銀行之存摺、印鑑、提款卡，伊係應會計師之要求，以被
    告甲○○名義於89年9 月2 日向新竹國際商業銀行開戶，帳
    戶內之7,000,000 元資金是向代書臨時調借，而該帳戶之存
    摺、印鑑章，於辦理公司設立登記時即交予會計師，因會計
    師代為調借之7,000,000 元資金，尚需提出返還金主，迨公
    司執照下來，會計師才於同年10月下旬交還該存摺、印鑑章
    ，伊即持公司執照辦理更名為冠彤公司，而王俊雄係於89年
    9 月25日將自訴人己○○之500,000 元支票交予伊，當時會
    計師尚未歸還存摺，伊遂將此支票存入方苓苓之帳戶中，另
    公司成立時，實際到位之股款，現金部分有4,000,000 元，
    機器部分僅1,000,000 元，均用於支付廠房租金、工資等公
    司費用，及充作機器設備之定金，伊未從中侵占分文等語。
    另被告甲○○亦堅詞否認有何上述自訴人所指之犯行，辯稱
    ：伊僅同意在該公司掛名，但未參與該公司之經營，公司一
    切事情伊均不知情等語。經查：
  (一)關於詐欺部分，自訴意旨固謂：被告2 人以成立冠彤公司，
    並表示渠2 人各出資1,500,000 元，公司資本額為7,000,00
    0 元，使自訴人不疑有他，遂同意入股云云。而證人即冠彤
    公司股東戊○○於本院審理時，雖指稱：因為當初他們要入
    股時，有說要出股金1,500,000 元，所以才推舉被告甲○○
    為董事長云云；另證人即冠彤公司股東庚○○於審理時，亦
    證稱：因被告2 人出資額最大，故推舉他們為董事長、執行
    董事云云，然此不惟為被告2 人所堅詞否認，且自訴人丁○○於本院審理時即自承：伊當初是因賣堆高機給金立特公司
    ，並負責維修，才結識該公司之經理丙○○，伊相信丙○○
    在此行業有能力，才投資冠彤公司，伊看了宋緯倫製作之營
    運規劃書就投資乙情，核與證人庚○○證述：伊有投資冠彤
    公司，出資500,000 萬元，當時是因為宋經理（即丙○○）
    向伊介紹，而伊相信他才參與投資等語無異，再參以證人即
    冠彤公司之經理丙○○經本院傳喚到庭後，復證稱：伊從金
    立特公司離開時，被告乙○○找伊說要開驗布廠，當時伊在
    金立特公司就找庚○○、劉銘育、鄒秀仙、自訴人己○○，
    總共集資2,000,000 元，他們是看我們金立特公司經營的不
    錯，所以有投資意願，自訴人丁○○之前就有賣堆高機給金
    立特公司，和伊聊天時有提到，他也同意入股，自訴人己○○是王俊雄介紹的，王俊雄則是鄒秀仙的先生．．營運規劃
    書係伊所製作，是有被告乙○○所述「8 月4 日開會時宋緯
    倫說股份還不足，王俊雄開會時有聽到，就找自訴人己○○
    入股，大家都是看了宋緯倫的規劃書才投資的」之情形等語
    在卷，足見自訴人己○○、丁○○之所以參與冠彤公司之投
    資，實係出於信賴證人宋緯倫之專業經營能力所致，要與被
    告2 人之出資比例及冠彤公司資本額之多寡無涉，至為灼然
    。是自訴人之出資與否，既與被告表明其出資額及公司資本
    額之行為間，並無何因果關係存在，縱被告確曾為上開出資
    或公司資本額之表示，依前開說明，亦與詐欺罪之構成要件
    有間，自不成立該罪名。
  (二)又關於變更冠彤公司章程而偽造文書部分，冠彤公司於89年
    9 月2 日訂立章程時，原係列顧全深、自訴人丁○○、戊○○、錢明煌、庚○○、劉育銘、鄒秀仙及被告甲○○、乙○○為股東，然於89年11月6 日變更公司章程時，則改以自訴
    人己○○、丁○○、戊○○、劉銀香、庚○○、劉育銘、鄒
    秀仙及被告甲○○、乙○○為股東，其中自訴人己○○之出
    資額並載明為500,000 元，此有前揭冠彤公司章程影本2 份
    在卷可稽，質之被告乙○○固不諱言未經全體股東之同意，
    即於89年11月6 日變更公司章程，然其所辯：係因股東顧全
    深退股，而自訴人己○○臨時入股，為保障自訴人己○○之
    投資權益，才依實情變更章程乙情，則與證人丙○○於審理
    中證述：顧全深是以包裝機入股，抵1,000,000 元之股款，
    但後來於89年10月下旬至同年11月初某日，又表明要退股等
    語相符，另自訴人己○○係於89年9 月25日入股500,000 元
    ，亦有切結書影本1 件在卷可憑，佐以自訴人丁○○於審理
    時復自承：被告乙○○當時有告知顧全深欲退股之事，堪信
    被告乙○○上開所辯，應非虛構。自訴意旨雖認：被告未召
    開股東會即擅自更改公司章程，並於蓋用自訴人及其他股東
    之印章後呈報主管機關，核被告所為，已該當偽造私文書等
    罪嫌云云，惟按刑法上處罰有形的偽造文書，非祇因其虛捏
    或冒用他人名義，而在於虛偽文書有害於公共信用及社會交
    往之安全，故必內容虛偽，方有發生如此妨害之可能，以保
    護文書之實質的真正。是刑法第210 條至第212 條之所謂偽
    造文書，必須文書之名義人非屬真正，同時其內容亦復有欠
    真實，方為相當，此觀同法第213 條、第215 條就自己名義
    製作之文書而屬於無形之偽造特設處罰之規定，即足反證各
    該條規定以外之無形偽造，概在不罰之列，要無庸疑，有最
    高法院69年度臺上字第3191號判決意旨可參。是被告乙○○
    於公司章程訂立後，因股東實際上之更異，而將此一情形，
    逕於89年11月6 日變更之公司章程內予以修正，且如實登載
    自訴人己○○之出資額，並於該份章程上蓋用自訴人己○○
    、丁○○等人之印章，既如前述，則該章程變動之實質內容
    因與實情相合，自不足生損害於公眾或他人，尚難認被告此
    部分所為，已該當於刑法上偽造私文書罪之構成要件。
  (三)另關於侵占部分，自訴人己○○用以繳納股款500,000 元之
    支票1 紙，係於89年9 月25日交予被告乙○○收受，並於同
    年9 月30日由戶名方苓苓之新竹國際商業銀行帳號00000000
    000 號帳戶轉收之情，業據被告乙○○於審理時坦承不諱，
    且有切結書及該帳戶之存摺封面暨內頁影本附卷可考，而該
    帳戶之存摺、印鑑、提款卡，係被告乙○○之妻妹方苓苓借
    予被告乙○○使用一節，亦經證人方苓苓到庭證述明確。自
    訴意旨雖執此遽謂：被告涉有侵占罪嫌云云，然戶名冠彤公
    司之新竹國際商業銀行帳號0000000000號帳戶，迄89年9 月
    2 日始存入第1 筆金額2,000 元，此有該帳戶之存摺支存臨
    時對帳單列印表1 份在卷可參，堪認係同日開戶。再依前開
    對帳單列印表所示，該帳戶於開戶當日又陸續存入7,000,00
    0 元，然該筆7,000,000 元之款項旋於同年9 月4日 即全數
    轉出，僅餘開戶存入之2,000 元，顯見該筆7,000,000 元之
    款項，並非冠彤公司之自有資金甚明，否則豈會如此急於提
    出，可見被告乙○○所辯：因股金尚未繳足，帳戶內之7,00
    0,000 元資金係經由會計師調借而來等語，應非杜撰。另冠
    彤公司係於同年9 月26日由經濟部核准設立登記，亦有經濟
    部中部辦公室93年4 月27日經（93）中辦3字 第0933089027
    0 號函所附之函稿及冠彤公司設立登記表各1 份在卷足佐，
    則自訴人己○○繳付支票之時間，既在冠彤公司設立登記之
    前，且該公司之資金又係經由會計師調借，則該帳戶之存摺
    、印鑑章暫由會計師保管一事，衡諸一般社會常情，當非難
    以想像，從而被告乙○○此部分所辯：此時公司之存摺及印
    鑑章，仍在會計師手中，才以方苓苓之帳戶兌現支票等語，
    尚非不可採信。自訴意旨徒憑有被告以方苓苓帳戶提示兌現
    自訴人己○○支票之事，即遽認被告有侵占股款之犯行，自
    嫌速斷。
  (四)況冠彤公司之股款7,000,000 元並未繳足，已如前述，而實
    際所繳納之股款，依被告所述，現金部分有4,000,000 元，
    機器作價部分則有1,000,000 元，其中當然包括自訴人己○○所繳納之股款500,000 元，核與冠彤公司89年12月31日資
    產負債表所示，固定資產與流動資產合計共5,417,747 元（
    流動資產0000000+固定資產0000000= 0000000）大致相符，
    足見被告乙○○雖未將所收股款均存入冠彤公司帳戶，惟仍
    據實將之列為公司資產，自難認其主觀上有何不法所有之意
    圖。
五、綜上所述，自訴人所提出之證據均不足以證明被告有何詐欺
    、業務侵占及偽造文書之犯行，此外，本院復查無其他積極
    證據足認被告有自訴人所指之上開犯行，揆諸首揭法條及判
    例意旨，自應諭知被告無罪。
貳、自訴不受理部分
一、自訴及追加自訴意旨另以；被告乙○○自90年1 月起至91年
    3 月止，連續意圖為自己不法之所有，分別將被告業務上所
    持有之公司營收總計0000000 元，予以侵占。及將堆高機貸
    款所得0000000 元侵占入己。被告乙○○並為自己不法所有
    意圖之概括犯意，聲稱向第三人借貸，在所貸資金去向不明
    之情況下，而連續於要求公司負擔此部份之借款利息。致冠
    彤公司分別於90年4 月支付利息：7275元90年5 月支付
    利息：30851 元90年6 月支付利息：46380 元90年7 月
    支付利息：57975 元90年8 月支付利息：73755 元90年
    9 月支付利息：78239 元90年10月支付利息：91727 元
    90年11月支付利息：85558 元90年12月支付利息：60643
    元91年1 月支付利息：64188 元91年2 月支付利息：60
    999 元91年3 月支付利息：51343 元總計：708933元。而
    違背任務之行為，而造成公司及全體股東之損失。且冠彤公
    司成立時之實際資本額僅5,000,000 元，被告亦自承當初辦
    理登記之7,000,000 元係向會計師事務所借來，因認被告乙○○此部分所為，亦涉有刑法第336 條第2 項之業務侵占罪
    嫌、同法第342 條第1 項之背信罪嫌，及違反公司法第9 條
    第1 項之罪嫌。
二、按不得提起自訴而提起者，應諭知不受理之判決，刑事訴訟
    法第334 條定有明文。而犯罪之被害人得提起自訴，刑事訴
    訟法第319 條第1 項固有明文，惟所謂犯罪之被害人以因犯
    罪而直接被害之人為限，亦經司法院院字第1306號解釋在案
    ；又依法組織之公司被人侵害，雖股東之利益亦受影響，但
    直接受損害者究為公司，當以該公司為直接被害人，則有最
    高法院25年度上字第1305號判例可資參照。
三、經查：本件自訴人自訴被告乙○○侵占公司營收及背信部分
    ，其直接被害人均係冠彤公司，自訴人縱為股東，充其量僅
    為間接受害而已，自不得提起自訴。另自訴人雖追加自訴被
    告違反公司法第9 條第1 項之犯行，然查該罪係侵害社會法
    益之犯罪，縱裁判之結果於個人權益不無影響，但既為維護
    司法權之正當行使而設，其直接受害者究為國家而非個人，
    是自訴人亦非此犯罪之直接被害人，依法並不得提起自訴，
    其竟違法提起自訴，依前揭規定，就自訴人自訴被告乙○○
    侵占及背信罪嫌部分，均應諭知不受理之判決。
四、另被告乙○○於冠彤公司申請設立登記時，明知其股款並未
    實際繳納，竟以申請文件表明收足，據以向主管機關申請設
    立登記，此據其於本院審理時自承在卷，本院認被告乙○○
    此部分所為，容有涉犯公司法第9 條第3 項罪嫌之餘地，故
    依職權告發，附此敘明。
據上論斷，應依刑事訴訟法第301 條第1 項、第334 條、第343
條，判決如主文。
中　　華　　民　　國　　94　　年　　12　　月　　8 　　日
                刑事第十一庭  審判長法　官　蔡 榮 澤
                                    法  官  魏 于 傑
                                    法  官  丁 俊 成
以上正本證明與原本無異。
如不服本判決，應於判決送達後10日內向本院提出上訴狀（應附
繕本），上訴於臺灣高等法院。
      　　　　　　　　　　　　　　　書記官　簡 慧 瑛
中　　華　　民　　國　　94　　年　　12　　月　　9 　　日
